臺灣高等法院臺中分院民事判決　　　　 95年度上易字第315號
上　訴　人　力大機械廠股份有限公司
兼法定代理　丁○○
人
上　訴　人　丙○○
訴訟代理人　王有民律師
複　代理人　陳瑾瑜律師
複　代理人　洪主雯律師
被　上訴人　聖烽工業有限公司
法定代理人　乙○○
兼訴訟代理　甲○○
人
前列二人共同
訴訟代理人　林伸全律師
前列二人共同
複代理人　　曾慶崇律師
上列當事人間請求拆屋還地事件，上訴人對於中華民國95年7月
21日臺灣臺中地方法院第一審判決（94年度訴字第1166號），提
起上訴，96年11月20日言詞辯論終結，本院判決如下：
    主  文
上訴駁回。（原判決主文第一項至第三項更正為
被告力大機械廠股份有限公司應將坐落台中縣清水鎮○○段下湳
子小段256之6地號土地上如附圖（即本判決所附鑑定圖以下同）
所示甲部分面積34平方公尺之建物拆除，並將該土地返還原告聖
烽工業有限公司。
被告丁○○應將坐落台中縣清水鎮○○段下湳子小段256之6地號
土地上如附圖所示乙部分面積4平方公尺之消防池拆除，並將該
土地回復原狀返還原告聖烽工業有限公司。
被告丙○○應將坐落台中縣清水鎮○○段下湳子小段256之6地號
土地上如附圖所示丙部分面積35平方公尺之建物拆除，並將該土
地返還原告聖烽工業有限公司。
原判決主文第四項、第五項所命給付金額依序減縮為新台幣（下
同）16,254元，1,912元及其利息。）
第二審訴訟費用由力大機械廠股份有限公司、丙○○各負擔百分
之四十五，其餘由丁○○負擔。
    事實及理由
一、被上訴人起訴主張：坐落台中縣清水鎮○○段下湳子小段25
    6-6地號土地（下稱系爭土地）於民國80年1月23日登記為被
    上訴人甲○○所有，並於94年1月4日移轉登記予被上訴人聖
    烽工業有限公司（下稱聖烽公司）所有，該土地分別與上訴
    人力大機械廠股份有限公司（下稱力大公司）、丁○○及丙
    ○○所有之同小段256-26、256-31及256-12地號土地相鄰。
    被上訴人甲○○於被上訴人聖烽公司欲購買256-6地號土地
    時要求確認界址，經向台中縣清水地政事務所申請於93年12
    月15日辦理土地測量後，始發覺上訴人未得原告之同意，亦
    無合法權源，無權占用被上訴人所有上開土地，即上訴人力
    大公司所有之台中縣清水鎮○○段下湳小段123建號（門牌
    號碼台中縣清水鎮○○路539-2號）建物、上訴人丁○○所
    有消防池及上訴人丙○○所有同小段322建號（門牌號碼台
    中縣清水鎮○○路539-1號）建物分別占用聖烽公司所有系
    爭土地面積47、7及34平方公尺，致聖烽公司所有權行使受
    有損害。聖烽公司自得依民法第767條之規定請求拆屋還地
    ，另甲○○依民法第184條第1項及第179條之規定，按土地
    法第105條準用同法第97條規定，依申報地價百分之8，請求
    迄94年1月4日移轉所有權登記以前，相當於租金之損害。並
    聲明：(1)如原判決主文第1、2、3項所示；(2)上訴人力大公
    司、丁○○、丙○○應分別給付甲○○新台幣（下同）52,8
    49元、7,871元、38,231元，及均自起訴狀繕本送達翌日起
    至清償日止，按年息百分之5計算之利息；
　　原審判決命上訴人分別拆屋還地及按申報地價年息百分之八
  　計算給付未逾五年時效部分不當得利。上訴後，被上訴人依
    內政部土地測量局測量結果（詳如後附鑑定書鑑定圖）更正
    其拆屋還地部分主張及聲明並減縮不當得利部分金額如主文
    所示。
二、上訴人力大公司及丁○○則以：本案當初係以廠房屋簷滴水
    處為邊界，申請清水地政事務所辦理土地分割，廠房迄未變
    動，應無所謂佔用系爭土地情事，自民國七十二年迄今，經
    清水地政事務所歷年多次地籍測量而有所移動，導致其面積
    之寬度縮小、長度增加，其錯誤責任不能由上訴人負擔。縱
    若內政部土地測量局鑑定結果為鈞院採信，上訴人力大公司
    所有二五六－二六地號之房屋係民國六十四年間建物，民國
    七十四年間部分修建，依民法第七九六條規定被上訴人不得
    請求移去或變更，上訴人願依市價購買越界使用部分，止息
    訟爭等語置辯。上訴人丙○○亦辯稱：系爭322號建物自買
    受以來未曾修改增建，與被上訴人建物間各有牆壁，土地所
    有權以相臨牆壁外緣為界，顯見上訴人並無故意過失越界情
    形等語。
三、上訴人聲明請求判決：(一)原判決廢棄。(二)廢棄部分被上訴人
    在第一審之訴及假執行之聲請均駁回。(三)第一、二審訴訟費
    用由被上訴人負擔。
    被上訴人聲明請求判決：(一)如主文第一項所示。(二)訴訟費用
    由上訴人負擔。
四、本件兩造不爭執事項：
  (一)坐落台中縣清水鎮田寮下湳子小段256-6地號土地為原告聖
    烽公司所有。
  (二)被告丁○○所有256-31地號土地上為消防池，被告力大機械
    廠公司所有123建號建物（坐落地號為台中縣清水鎮○○段
    下湳子小段256-3、256-23、256-25、256-26）為廠房（謄
    本記載門牌號碼為台中縣清水鎮○○路539-2號，後增編為
    539-31、539-32、539-33號）。
  (三)被告丙○○所有322建號建物（坐落地號為台中縣清水鎮○
    ○段下湳子小段256-12、256-49）亦為廠房（台中縣清水鎮
    ○○路539-1號），現無人使用。
  (四)若被告三人有占用系爭土地，同意關於占用土地依土地法第
    97條之規定以土地申報總價年息百分之8計算相當於租金之
    損害。
  (五)系爭土地於80年1月23日登記為甲○○所有並於94年1月4日
    移轉登記為聖烽公司所有。
五、被上訴人主張上訴人分別占用系爭土地之事實業據本院履勘
    並檢送清水地政事務所複丈圖影本七件，複丈（勘測）結果
    影本一件，上訴理由補充狀暨聲請調查證據狀及附圖三紙影
    本等件為附件囑託內政部土地測量局鑑測無訛，有後附鑑定
    書鑑定圖可憑，自可採信。
    上訴人質疑自民國七十二年迄今，經清水地政事務所歷年多
    次地籍圖測量而有所移動，導致其土地面積寬度縮小長度增
    加云云，無論是否真確，系爭土地既已分割登記為被上訴人
    所有，上訴人越界占用，而未能証明有何正當權源，自屬無
    權占有。
六、關於聖烽公司請求上訴人拆屋還地並非權利濫用，本院法律
    上之意見與第一審判決相同，茲予引用。
    上訴人力大公司及丁○○抗辯，力大公司所有二五六－二六
    地號之房屋，係六十四年間建七十四年間部分修建，依民法
    第七九六條規定被上訴人不得請求移去或變更，上訴人願依
    市價購買越界部分云云，然查被上訴人甲○○於八十年一月
    二十三日取得系爭土地，嗣於九十四年一月四日移轉登記為
    聖烽公司所有，而力大公司之房屋早於六十四年存在七十四
    年整修，被上訴人顯然無民法第七九六條土地所有人建築房
    屋逾越疆界者，鄰地所有人知其越界而不即提出異議之情事
    ，上訴人力大公司、丁○○援引該法條抗辯，自不足採。
七、兩造於原審已協議：上訴人若有占用系爭土地，同意依土地
    法第九十七條之規定以土地申報總價年息百分之八計算相當
    於租金之損害。原審依上開核準及清水地政事務所測量結果
    ，計算未逾短期時效五年部分損害金（詳如原判決），核無
    不合，惟上訴人占用面積經內政部土地測量局測量結果，力
    大公司占用面積減為三四平方公尺，丁○○占用面積減為四
    平方公尺，丙○○占用面積增加為三五平方公尺，被上訴人
    已將占用面積減少部分之損害金請求減縮，如主文所示。增
    加面積部分不另請求，均無不合。
八、原判決命上訴人拆屋還地及給付損害金（被上訴人已依內政
    部土地測量局鑑定結果更正拆屋還地之聲明，及減縮損害金
    請求）並無不合，上訴意旨聲明廢棄改判核無理由，應予駁
    回。
九、據上論結，本件上訴為無理由，依民事訴訟法第四百四十九
    條第一項、第七十八條、第八十五條第一項，判決如主文。
中　　華　　民　　國　　96　　年　　12　　月　　4 　　日
                  民事第四庭    審判長法　官  黃斐君
                                      法　官  陳蘇宗
                                      法　官  張浴美
以上正本係照原本作成。
不得上訴。
                                      書記官  林水濱
中　　華　　民　　國　　96　　年　　12　　月　　5 　　日
                                                      Ｃ
